---
title: "Cirurgias Dermatológicas em Nonagenários"
subtitle: '"Nonagenários" me lembra "nona", que me lembra "picão da nona" 💖'
author: "Jinfy Maria dos Santos Goedert"
date: today
date-format: "DD.MM.YYYY"
lang: pt-BR

format:
  html:
    theme: cosmo
    toc: true
    toc-depth: 1
    toc-location: left
    toc-title: "Lázaro"
    number-sections: true
    code-fold: true
    code-summary: "Ver código"
    fig-width: 8
    fig-height: 5
    fig-dpi: 150
    css: styles.css
    embed-resources: false

execute:
  echo: false
  warning: false
  message: false
  freeze: false
  cache: false
---

```{r}
#| label: setup
#| include: false

# ============================================================================
# DEPENDÊNCIAS
# ============================================================================
library(dplyr)
library(tidyr)
library(stringr)
library(forcats)
library(ggplot2)
library(gtsummary)
library(gt)
library(scales)
library(purrr)
library(tibble)
library(htmltools)
library(flextable)
library(broom)
library(ggtext)

# ============================================================================
# RAIZ DO PROJETO
# ============================================================================
find_project_root <- function(start = getwd(), marker = "90gen.Rproj", max_up = 15) {
  p <- normalizePath(start, winslash = "/", mustWork = FALSE)
  for (i in 0:max_up) {
    if (file.exists(file.path(p, marker))) return(p)
    up <- normalizePath(file.path(p, ".."), winslash = "/", mustWork = FALSE)
    if (identical(up, p)) break
    p <- up
  }
  normalizePath(start, winslash = "/", mustWork = FALSE)
}

proj <- Sys.getenv("QUARTO_PROJECT_DIR", unset = getwd())
renv_root <- find_project_root(proj)

if (!file.exists(file.path(renv_root, "90gen.Rproj"))) {
  stop("Não encontrei a raiz do projeto (90gen.Rproj) subindo a partir de: ", proj)
}

# ============================================================================
# 🎨 PALETA DE cor - CONTROLE CENTRALIZADO
# ============================================================================
# Quer mudar a identidade visual do documento inteiro? É só mexer lá!

source(file.path(renv_root, "scripts", "97_Colori.R"))

# ============================================================================
# DADOS
# ============================================================================
pacientes_path <- file.path("pacientes.rds")
lesoes_path    <- file.path("lesoes.rds")

stopifnot(file.exists(pacientes_path), file.exists(lesoes_path))

pacientes <- readRDS(pacientes_path)
lesoes    <- readRDS(lesoes_path)

# ============================================================================
# TEMA GLOBAL PARA GRÁFICOS
# ============================================================================
theme_set(
  theme_minimal(base_size = 12) +
    theme(
      plot.title = element_text(face = "bold", size = 14),
      plot.subtitle = element_text(color = hue("preto", ph = 0.84)),
      panel.grid.minor = element_blank(),
      legend.position = "bottom"
    )
)

# ============================================================================
# FUNÇÕES AUXILIARES
# ============================================================================
fmt_npct <- function(k, n) sprintf("%d (%.1f%%)", k, 100 * k / n)

# Tradução PT-BR para gtsummary
ptbr <- function(x,
                 local = c("geral", "header", "footnote", "source_note", "title", "subtitle"),
                 dict_extra = NULL,
                 warn_untranslated = FALSE) {
  local <- match.arg(local)
  if (!is.character(x)) x <- as.character(x)

  dict <- list(
    geral = c(
      "p-value" = "p-valor", "95% CI" = "IC 95%",
      "Characteristic" = "Característica", "Overall" = "Total",
      "Abbreviations" = "Abreviações", "Fisher's exact test" = "Teste exato de Fisher",
      "CI = Confidence Interval, OR = Odds Ratio" = "IC = Intervalo de confiança, OR = Razão de chances"
    ),
    header = c("p-value" = "p-valor", "95% CI" = "IC 95%", "Characteristic" = "Característica", "Overall" = "Total"),
    footnote = c("Fisher's exact test" = "Teste exato de Fisher"),
    source_note = c("Abbreviations" = "Abreviações"),
    title = c(), subtitle = c()
  )

  map <- c(dict$geral, dict[[local]])
  if (!is.null(dict_extra)) map <- c(map, dict_extra)

  translate_one <- function(s) {
    if (s %in% names(map)) return(unname(map[s]))
    keys <- names(map)[order(nchar(names(map)), decreasing = TRUE)]
    out <- s
    for (k in keys) out <- gsub(k, map[[k]], out, fixed = TRUE)
    out
  }

  vapply(x, translate_one, FUN.VALUE = character(1))
}

# ============================================================================
# DADOS ANALÍTICOS PRÉ-PROCESSADOS
# ============================================================================
lesoes_analise <- lesoes |>
  mutate(
    teve_complicacao = !is.na(complicacao) & str_squish(as.character(complicacao)) != "",
    teve_reintervencao = as.logical(reintervencao) %in% TRUE,
    margem_comprometida = case_when(
      is.na(margens_ap) ~ NA,
      str_detect(margens_ap, "comprometid") ~ TRUE,
      margens_ap == "livres" ~ FALSE,
      TRUE ~ NA
    ),
    fech_label = case_when(
      fech == "direto" ~ "Fechamento direto",
      fech == "retalho" ~ "Retalho",
      fech == "enxerto" ~ "Enxerto",
      fech == "2intencao" ~ "Segunda intenção",
      TRUE ~ as.character(fech)
    ),
    local_grupo = case_when(
      localizacao == "face" ~ "Face",
      localizacao == "orelha" ~ "Orelha",
      localizacao == "couro cabeludo" ~ "Couro cabeludo",
      localizacao %in% c("tórax", "dorso") ~ "Tronco",
      localizacao == "cervical" ~ "Cervical",
      str_detect(localizacao, "membro superior|antebraço") ~ "Membro superior",
      str_detect(localizacao, "membro inferior|pé") ~ "Membro inferior",
      TRUE ~ "Outro"
    ),
    subtipo_agressivo = case_when(
      histo_tipo != "cbc" ~ NA,
      str_detect(histo_subtipo, "infiltrativo|escleroderm|micronodular") ~ TRUE,
      TRUE ~ FALSE
    ),
    tipo_label = toupper(histo_tipo)
  )

comorb_cols <- c("has", "dm", "dlp", "ic", "fa", "drc", "alzheimer", "parkinson", "dpoc")
comorb_cols <- intersect(comorb_cols, names(pacientes))

pacientes_compl <- pacientes |>
  mutate(
    n_comorb = rowSums(across(all_of(comorb_cols), ~ as.integer(.x %in% TRUE)), na.rm = TRUE),
    faixa_comorb = cut(n_comorb, breaks = c(-1, 0, 2, Inf), labels = c("0", "1-2", "3+"))
  )

lesoes_full <- lesoes_analise |>
  left_join(
    pacientes_compl |> select(paciente, idade, sexo, fototipo, n_comorb, faixa_comorb),
    by = "paciente"
  )

# Cálculos globais usados em várias seções
pct_cbc <- mean(lesoes$histo_tipo == "cbc", na.rm = TRUE) * 100
pct_cec <- mean(lesoes$histo_tipo == "cec", na.rm = TRUE) * 100
n_compl <- sum(lesoes_analise$teve_complicacao, na.rm = TRUE)
n_marg <- sum(lesoes_analise$margem_comprometida, na.rm = TRUE)
n_reint <- sum(lesoes_analise$teve_reintervencao, na.rm = TRUE)
```



```{r}
#| label: setup-fig-download
#| include: false

`%||%` <- function(x, y) if (!is.null(x)) x else y

knitr::opts_chunk$set(
  dev = "png",
  dpi = 300,
  fig.path = "figs/"
)

knitr::opts_hooks$set(fig.cap = function(options) {

  cap <- options[["fig.cap"]]
  if (is.null(cap) || !nzchar(cap)) return(options)

  # evita duplicar
  if (grepl("\\[png\\]", cap)) return(options)

  fig_path <- options[["fig.path"]] %||% knitr::opts_chunk$get("fig.path")
  label    <- options[["label"]]    %||% "fig"
  png_file <- paste0(fig_path, label, "-1.png")

  options[["fig.cap"]] <- paste0(
    cap,
    "<span style='float:right; font-weight:600;'>",
      "↳ [<a href='", png_file, "' download>plagiar</a>]",
    "</span>"
  )

  options
})
```





# Disclaimer

Hello didi, esse documento é a versão **unificada e suprema** da análise dos dados. Você tem dado em casa? Organizei tudo de um jeito que dá pra ver o que está acontecendo, entender os padrões, e (talvez o menos importante para os nossos propósitos) **testar se as diferenças que a gente enxerga são reais ou só aleatoriedade**.

**O que temos em mões:**

-   **`r nrow(pacientes)` pacientes** no total
-   **`r nrow(lesoes)` lesões** operadas no total

**Roteiro da nossa jornada espiritual:**

1.  **Estatística descritiva** — Quem são os pacientes? Como são as lesões?
2.  **Análise bivariada** — Aqui a gente cruza variáveis buscando associações
3.  **Análise multivariada** — Aqui vou ser vaidoso: é uma estatística analítica um pouco mais sofisticada
4.  **Recorrência** — Investigação dos pacientes que tiveram duas visitas (afinal, qual o problema deles?)
5.  **Heatmaps** — Meio que um radar pra explorar correlações

------------------------------------------------------------------------

# Estatística Descritiva {#sec-descritiva}

## Quem são esses velhos?

### "Mas quem tu é?"

```{r}
#| label: tbl-summary

df_tab <- pacientes |>
  dplyr::mutate(
    sexo_label = factor(sexo, c("f", "m"), c("Feminino", "Masculino")),
    fototipo = factor(fototipo)
  )

tbl_pacientes_gts <- df_tab |>
  dplyr::select(idade, sexo_label, fototipo, cbc_cec_previo, mohs, mais_cx, obito) |>
  gtsummary::tbl_summary(
    label = list(
      idade ~ "Idade (anos)",
      sexo_label ~ "Sexo",
      fototipo ~ "Fototipo (Fitzpatrick)",
      cbc_cec_previo ~ "Já teve CBC/CEC antes",
      mohs ~ "Fez Mohs",
      mais_cx ~ "Teve outras cirurgias",
      obito ~ "Faleceu no seguimento"
    ),
    statistic = list(
      gtsummary::all_continuous() ~ "{median} ({p25}–{p75})",
      gtsummary::all_categorical() ~ "{n} ({p}%)"
    ),
    digits = list(
      gtsummary::all_continuous() ~ 1,
      gtsummary::all_categorical() ~ c(0, 1)
    ),
    missing = "no"
  ) |>
  gtsummary::bold_labels()
```

```{r}
#| label: tbl-idade
#| tbl-cap: "Idade dos pacientes"

tbl_pacientes_gts |>
  gtsummary::modify_table_body(~ .x |>
    dplyr::filter(.data$variable == "idade") |>
    dplyr::filter(.data$row_type != "label")
  ) |>
  gtsummary::modify_header(label ~ "**Idade (anos)**") |>
  gtsummary::as_gt()

```

```{r}
#| label: tbl-outros
#| tbl-cap: "Características demográficas dos pacientes"

tbl_pacientes_gts |>
  gtsummary::modify_table_body(~ .x |> dplyr::filter(.data$variable != "idade")) |>
  gtsummary::modify_header(label ~ "**Característica**") |>
  gtsummary::as_gt()

```
::: {.callout-tip}

## Nenhuma novidade até aqui

Eu vi no Fantástico que essa é uma população de alto risco pra câncer de pele não-melanoma (aka CPNM): maioria feminina, fototipos baixos, e história prévia de CBC/CEC (quase ¾!)

Acho que a concentração de pacientes mais *"jovens"* (pacientes entre 90 e 92 anos somam mais da metade da população). Isso pode ser um viés de sobrevivência (pacientes mais velhos talvez ~já tenham morrido~ não tenham condições clínicas pra cirurgia eletiva)

:::

### Dando um zoom na idade
```{r}
#| label: fig-idade
#| fig-cap: "Distribuição de idade da amostra"

pacientes |>
  ggplot(aes(x = idade)) +
  geom_histogram(binwidth = 1, fill = hue("azul7"), color = hue("branco"), alpha = 0.84) +
  geom_vline(xintercept = median(pacientes$idade), linetype = "dashed", color = hue("marinho", ph = 0.55), linewidth = 0.8) +
  annotate("text", x = median(pacientes$idade) + 0.5, y = Inf, vjust = 2, hjust = 0,
           label = paste0("Mediana: ", median(pacientes$idade), " anos"), size = 3.5, color = cor["texto_sutil"]) +
  scale_x_continuous(breaks = seq(90, 110, 2)) +
  labs(x = "Idade (anos)", y = "Número de pacientes",
       title = "A idade dos teus pacientes", subtitle = "Todo mundo tem 90+, mas olha a variação!")

q <- quantile(pacientes$idade, probs = c(0.25, 0.75), na.rm = TRUE)
p25 <- unname(q[1])
p50 <- median(pacientes$idade, na.rm = TRUE)
p75 <- unname(q[2])
iqr <- IQR(pacientes$idade, na.rm = TRUE)

```

Olha que interessante: a [mediana](#nota-definicoes) é `r median(pacientes$idade)` anos. Isso significa que metade dos teus pacientes tem **mais** que isso. É uma população bem idosa mesmo — o que faz total sentido pro teu recorte.

::: callout-note
## Por que vamos usar mediana e não média?

Sim, eu também gosto da **média**. Ela é um ótimo resumo estatístico quando os dados são simétricos (ou seja, quando os valores giram em torno de um ponto central).

Só que como dá pra ver no @fig-idade, a nossa amostra é assimétrica (dá pra ver direitinho que a maior massa de pacientes tá à esquerda), e isso distorce a média. Por esse motivo, ela não é a primeira linha no nosso caso.

A **mediana**, não sei se tu lembra, é exatamente o valor que divide a amostra em duas metades iguais. Metade dos pacientes tem idade menor que a mediana, e metade maior. Ela acaba sendo bem mais robusta quando a gente lida com valores extremos (tipo um paciente com 110 anos) e dá uma ideia melhor do "centro" quando os dados não se comportam de um jeito "bonitinho" em torno do centro.

Vale lembrar que essas estatísticas sempre tem seu parzinho. Pra média, existe o desvio padrão. O **intervalo interquartil** *(Ou IIQ, para os íntimos)*: é uma medida de dispersão (assim como o desvio padrão). Ele contém os 50% centrais das observações (aqui, no caso, idade). Como ele filtra as pontas (os 25% maiores/menores), acaba sendo mais resistente a *outliers* (vamos supor, um paciente de 119 anos poderia distorcer a média e o desvio-padrão... O combo mediana/IIQ seguiria firme).
:::

Os artigos costumam apresentar a mediana+IIQ no formato (mediana, IIQ). Sabe qual é o nosso? Rufem os tambores...

::: text-center
✨**`r paste0("(", sprintf("%.0f", p50), ", ", sprintf("%.0f", p25), "–", sprintf("%.0f", p75), ")")`**✨
:::

Juro pra ti que essa estatística fica muito mais elegante em faixas menos restritas.

### E as comorbidades?

Quase ninguém chega nos 90 zerado, né?

```{r}
#| label: fig-comorbidades
#| fig-cap: "As comorbidades mais comuns"

comorb_labels <- c(
  has = "Hipertensão", dm = "Diabetes", dlp = "Dislipidemia",
  ic = "Insuf. cardíaca", fa = "Fibrilação atrial", drc = "Doença renal crônica",
  alzheimer = "Alzheimer", parkinson = "Parkinson", dpoc = "DPOC"
)

comorb_prev <- pacientes |>
  summarise(across(all_of(comorb_cols), ~ sum(.x, na.rm = TRUE))) |>
  pivot_longer(everything(), names_to = "comorbidade", values_to = "n") |>
  mutate(pct = n / nrow(pacientes) * 100, label = comorb_labels[comorbidade], label = fct_reorder(label, pct))

comorb_prev |>
  ggplot(aes(x = label, y = pct)) +
  geom_col(fill = cor["cec"], width = 0.7) +
  geom_text(aes(label = sprintf("%.0f%%", pct)), hjust = -0.2, size = 3.5) +
  coord_flip() +
  scale_y_continuous(limits = c(0, 100), labels = \(x) paste0(x, "%")) +
  labs(x = NULL, y = "Prevalência", title = "O que eles têm (além do câncer de pele)?",
       subtitle = "Spoiler: hipertensão lidera disparado")
```

A **hipertensão** é a doença mais frequente na nossa população, o que choca um total de *zero pessoas*. Mas repara na quantidade de comorbidades cardiovasculares e neurológicas. Isso pode ser um ponto interessante pra discussão — essa população não é a mais tranquila de operar.

#### Carga de comorbidades

Aqui eu coloquei o número de comorbidades pra ver quão doente a população é além do câncer de pele. O que dá pra tirar daqui: não é uma amostra "limpa"... Tem uns sem comorbidades, e outros com uma caralhada de doenças. Acredito que isso importa porque costuma aumentar o risco de complicações, cicatrização mais lenta, infecção etc. É uma carga razoável de comorbidades.

```{r}
#| label: fig-carga-comorbidades
#| fig-cap: "Carga de comorbidades (contagem bruta)"

comorb_cols <- c("has", "dm", "dlp", "ic", "fa", "drc", "alzheimer", "parkinson", "dpoc")
comorb_cols <- intersect(comorb_cols, names(pacientes))
stopifnot(length(comorb_cols) > 0)

carga <- pacientes |>
  mutate(
    n_comorb = rowSums(across(all_of(comorb_cols), ~ as.integer(.x %in% TRUE)), na.rm = TRUE)
  )

step <- 0.45  # menor = barras mais próximas (testa 0.45–0.70)

carga |>
  dplyr::count(n_comorb, name = "n") |>
  dplyr::mutate(
    pct = n / sum(n) * 100,
    n_comorb_lab = dplyr::if_else(n_comorb >= 4, "4+", as.character(n_comorb)),
    x_num = as.numeric(factor(n_comorb_lab, levels = unique(n_comorb_lab))) * step
  ) |>
  ggplot2::ggplot(ggplot2::aes(x = x_num, y = pct)) +
  ggplot2::geom_col(fill = hue("azul7"), width = 0.3) +  # fininhas, como tu quer
  ggplot2::geom_text(
    ggplot2::aes(label = sprintf("%.1f%%", pct)),
    vjust = -0.3, size = 3.5
  ) +
  ggplot2::scale_x_continuous(
    breaks = \(x) sort(unique(x)),
    labels = \(x) {
      # mapeia de volta para os labels na ordem do dataset
      labs <- carga |>
        dplyr::count(n_comorb, name = "n") |>
        dplyr::mutate(
          n_comorb_lab = dplyr::if_else(n_comorb >= 4, "4+", as.character(n_comorb)),
          x_num = as.numeric(factor(n_comorb_lab, levels = unique(n_comorb_lab))) * step
        ) |>
        dplyr::distinct(x_num, n_comorb_lab) |>
        dplyr::arrange(x_num) |>
        dplyr::pull(n_comorb_lab)

      labs[seq_along(x)]
    }
  ) +
  ggplot2::labs(
    x = "Número de comorbidades",
    y = "Proporção de pacientes",
    title = "Quantas comorbidades o paciente tem?",
    subtitle = "Entre esses 1,5% tem aqueles pacientes da MI que tem 1000 doenças"
  )

```

------------------------------------------------------------------------

Aqui eu coloquei o número de comorbidades pra ver quão doente a população é além do câncer de pele. O que dá pra tirar daqui: não é uma amostra "limpa"... Tem uns sem comorbidades, e outros com uma caralhada de doenças. Acredito que isso importa porque costuma aumentar o risco de complicações, cicatrização mais lenta, infecção etc. É uma carga razoável de comorbidades.

Também vale pra engrossar o caldo (caso a gente não se importe com honestidade intelectual)

```{r}
#| label: fig-carga-comorbidades-classe
#| fig-cap: "Carga de comorbidades por grupos de doenças"

classes_tbl <- tribble(
  ~classe,           ~cols,
  "Cardiovascular",  c("has", "dac", "ic", "fa", "avc", "ivc", "arritmia", "dlp"),
  "Metabólica",      c("dm", "hipotir", "hipertir"),
  "Respiratória",    c("dpoc", "asma"),
  "Neuropsiquiátrica", c("alzheimer", "parkinson", "epilepsia", "depressao", "ansiedade", "esquizofrenia"),
  "Renal",           c("drc"),
  "Oncológica",      c("cbc_cec_previo", "leucemia", "mm", "ca_prostata", "ca_rim", "ca_laringe"),
  "Hábitos",         c("tabagismo", "etilismo", "ex-tabag")
)

# Mantém só colunas que existem no dataframe
classes_tbl2 <- classes_tbl %>%
  mutate(cols = map(cols, ~ intersect(.x, names(pacientes)))) %>%
  filter(map_int(cols, length) > 0)

classes_map <- stats::setNames(classes_tbl2$cols, classes_tbl2$classe)

prev_classe <- classes_tbl2 %>%
  mutate(
    tem = map(cols, ~ {
      # TRUE se o paciente tem >=1 condição na classe
      rowSums(pacientes[, .x, drop = FALSE] %>%
                mutate(across(everything(), ~ as.integer(.x %in% TRUE))),
              na.rm = TRUE) > 0
    })
  ) %>%
  transmute(
    classe,
    n = map_int(tem, ~ sum(.x, na.rm = TRUE)),
    pct = 100 * n / nrow(pacientes)
  )

prev_classe %>%
  mutate(classe = fct_reorder(classe, pct)) %>%
  ggplot(aes(x = classe, y = pct)) +
  geom_col(fill = hue("azul7"), width = 0.7) +
  geom_text(aes(label = sprintf("%.0f%%", pct)), hjust = -0.2, size = 3.5) +
  coord_flip() +
  scale_y_continuous(limits = c(0, 100), labels = \(x) paste0(x, "%")) +
  labs(
    x = NULL,
    y = "Prevalência",
    title = "Comorbidades por grandes classes de doenças",
    subtitle = "(definição de classe: tem pelo menos 1 condição do grupo)"
  )
```
Gente, 83% da amostra tem pelo menos uma condição cardiovascular... O risco operatório não é a exérese, é o coração. Anticoagulação, manejo de pressão, risco de evento durante ou após a cirurgia...

------------------------------------------------------------------------

## Lesões (do espanhol: Las Lesioñes)

Agora olhando pras lesões em si o *n* engorda (são 111!!!)

::: callout-note

## Detalhe metodológico

As lesões do mesmo paciente não são independentes. O mesmo paciente que teve uma complicação na exérese de uma lesão pode ter predisposição a ter complicações em outra.

*Deixa baixo*

:::

### CBC ou CEC?

```{r}
#| label: fig-tipo-histo
#| fig-cap: "Distribuição por tipo histológico"

lesoes |>
  filter(!is.na(histo_tipo)) |>
  count(histo_tipo) |>
  mutate(pct = n / sum(n), label_pct = scales::percent(pct, accuracy = 0.1),
         label = toupper(histo_tipo), label = fct_reorder(label, n, .desc = TRUE)) |>
  ggplot(aes(x = label, y = n, fill = histo_tipo)) +
  geom_col(width = 0.5) +
  geom_text(aes(label = label_pct), position = position_stack(vjust = 0.5), color = hue("branco"), fontface = "bold", size = 4) +
  geom_text(aes(label = n), vjust = -0.4, color = hue("preto", ph = 0.82), fontface = "bold", size = 4) +
  scale_fill_manual(values = hue("azul7", "azul4"), guide = "none") +
  scale_y_continuous(expand = expansion(mult = c(0, 0.12))) +
  labs(x = NULL, y = "Número de lesões", title = "CBC domina, chocando um total de zero pessoas",
       subtitle = paste0("Total: ", nrow(lesoes), " lesões"))
```

```{r}
#| label: calc-tipos
pct_cbc <- mean(lesoes$histo_tipo == "cbc", na.rm = TRUE) * 100
pct_cec <- mean(lesoes$histo_tipo == "cec", na.rm = TRUE) * 100
```

CBC representa `r sprintf("%.0f", pct_cbc)`% das lesões. O basocelular é o mais comum mesmo (o que é consistente com o que consta na Wikipédia), mas os `r sprintf("%.0f", pct_cec)`% de CEC são mais agressivos (fonte: ChatGPT)

### **Desfechos** em 2 minutos ou menos

```{r}
#| label: fig-margens
#| fig-cap: "Resultado das margens"

lesoes |>
  filter(!is.na(margens_ap)) |>
  mutate(
    margens_status = case_when(
      str_detect(margens_ap, "comprometida") ~ "Comprometidas",
      margens_ap == "livres" ~ "Livres",
      TRUE ~ "Outro"
    )
  ) |>
  count(margens_status) |>
  mutate(
    pct = n / sum(n) * 100,
    margens_status = fct_reorder(margens_status, n, .desc = TRUE)
  ) |>
  ggplot(aes(x = margens_status, y = n, fill = margens_status)) +
  geom_col(width = 0.5) +
  geom_text(
    aes(label = sprintf("%d (%.1f%%)", n, pct)),
    vjust = -0.3, size = 4
  ) +
  scale_fill_manual(
    values = c("Livres" = hue("azul7"), "Comprometidas" = hue("azul4")),
    guide = "none"
  ) +
  scale_y_continuous(expand = expansion(mult = c(0, 0.15))) +
  labs(
    x = NULL,
    y = "Número de lesões",
    title = "Margens margens margens margens margens margens margens",
    subtitle = "Livres livres livres livres livres livres livres"
  )
```

```{r}
#| label: calc-margens
pct_livres <- lesoes |>
  filter(!is.na(margens_ap)) |>
  summarise(pct = mean(margens_ap == "livres", na.rm = TRUE) * 100) |>
  pull(pct)
```

A maioria das margens veio livre... isso é bom! Mas tem `r sprintf("%.1f", 100 - pct_livres)`% de margens comprometidas ou parcialmente comprometidas.

Esses casos devem estar ligados diretamente à reintervenção ou acompanhamento mais próximo.

```{r}
#| label: tbl-desfechos-resumo
#| tbl-cap: "Aceite as derrotas - você terá várias"

tibble(
  Desfecho = c("Complicação", "Margem comprometida", "Reintervenção"),
  n = c(n_compl, n_marg, n_reint),
  `%` = sprintf("%.1f%%", 100 * c(n_compl, n_marg, n_reint) / nrow(lesoes))
) |>
  gt() |>
  tab_header(title = "Resumo dos desfechos", subtitle = paste0("N = ", nrow(lesoes), " lesões"))
```

Taxas baixas, considerando a população (Fonte: *Times New Roman*, 12). Nonagenários com 83% de comorbidade cardiovascular são uma bomba-relógio.

## LOcal das lesões

```{r}
#| label: fig-localizacao
#| fig-cap: "Mapa anatômico das lesões"

lesoes_local <- lesoes |>
  mutate(
    local_grupo = case_when(
      localizacao == "face" ~ "Face",
      localizacao == "orelha" ~ "Orelha",
      localizacao == "couro cabeludo" ~ "Couro cabeludo",
      localizacao %in% c("tórax", "dorso") ~ "Tronco",
      localizacao == "cervical" ~ "Cervical",
      str_detect(localizacao, "membro superior|antebraço") ~ "Membro superior",
      str_detect(localizacao, "membro inferior|pé") ~ "Membro inferior",
      TRUE ~ "Outro"
    ),
    histo_tipo = tolower(histo_tipo)
  )

lesoes_local |>
  filter(!is.na(local_grupo), histo_tipo %in% c("cbc", "cec")) |>
  count(local_grupo, histo_tipo, name = "n") |>
  mutate(
    local_grupo = fct_reorder(local_grupo, n, .fun = sum),
    histo_tipo = factor(histo_tipo, levels = c("cbc", "cec"))
  ) |>
  ggplot(aes(x = local_grupo, y = n, fill = histo_tipo)) +
  geom_col(width = 0.7) +
  geom_text(
    aes(label = n),
    position = position_stack(vjust = 0.5),
    color = "white", fontface = "bold", size = 3.5
  ) +
  coord_flip() +
  scale_fill_manual(
    values = hue("azul7", "azul4"),
    labels = c("cbc" = "CBC", "cec" = "CEC"),
    name = "Tipo"
  ) +
  labs(
    x = NULL,
    y = "Número de lesões",
    title = "Onde estão as lesões?",
    subtitle = "Face e orelha dominam — faz sentido, são áreas fotoexpostas"
  )
```

Eu não programei esse gráfico... Eu o pari

------------------------------------------------------------------------

# Análise Bivariada {#sec-bivariada}

Agora a gente sai das contas de +/- e entra nas contas de * e ÷.

::: callout-note

## Ninguém pergunta mas mesmo assim eu respondo

*Por que usei o Teste Exato de Fisher?*

Com poucos eventos (13 complicações, 7 margens comprometidas), o teste exato de Fisher é mais confiável do que o teste do Qui-quadrado. Ele calcula a probabilidade exata, sem depender de aproximações (que em outros métodos funcionam mal com N pequeno).

:::

## Fatores associados a *complicações*

```{r}
#| label: tbl-bivariada-complicacao
#| tbl-cap: "Análise bivariada: fatores associados a complicação"

lesoes_biv <- lesoes_full |>
  filter(!is.na(teve_complicacao)) |>
  mutate(
    teve_complicacao_label = if_else(teve_complicacao, "Sim", "Não") |> factor(levels = c("Não", "Sim")),
    sexo_label = factor(sexo, c("f", "m"), c("Feminino", "Masculino")),
    tipo_label = factor(tipo_label, c("CBC", "CEC")),
    fech_simples = case_when(
      fech_label %in% c("Fechamento direto", "Segunda intenção") ~ "Direto/2ª intenção",
      TRUE ~ "Retalho/Enxerto"
    ) |> factor(levels = c("Direto/2ª intenção", "Retalho/Enxerto")),
    idade_cat = cut(idade, breaks = c(89, 92, 95, Inf), labels = c("90-92", "93-95", "96+"))
  )

tbl_biv_compl <- lesoes_biv |>
  select(teve_complicacao_label, sexo_label, idade_cat, faixa_comorb, tipo_label, fech_simples, local_grupo) |>
  tbl_summary(
    by = teve_complicacao_label,
    label = list(
      sexo_label ~ "Sexo", idade_cat ~ "Faixa etária", faixa_comorb ~ "Nº comorbidades",
      tipo_label ~ "Tipo histológico", fech_simples ~ "Técnica de fechamento", local_grupo ~ "Localização"
    ),
    statistic = all_categorical() ~ "{n} ({p}%)",
    digits = all_categorical() ~ c(0, 1),
    missing = "no"
  ) |>
  add_p(test = all_categorical() ~ "fisher.test") |>
  add_overall() |>
  modify_header(label ~ "**Característica**", stat_0 ~ "**Total**", stat_1 ~ "**Não**", stat_2 ~ "**Sim**", p.value ~ "**p-valor**") |>
  modify_footnote(p.value ~ "Teste exato de Fisher") |>
  bold_p(t = 0.05) |>
  bold_labels()

tbl_biv_compl |>
  as_gt() |>
  tab_header(title = "Quem complica mais?", subtitle = "Análise bivariada com teste exato de Fisher")
```

```{r}
#| label: calc-or-fech

tab_fech <- table(lesoes_biv$fech_simples, lesoes_biv$teve_complicacao)
or_fech <- fisher.test(tab_fech)
```

::: callout-important
## Repara:

**Técnica de fechamento** parece fazer diferença!

-   OR bruto: **`r sprintf("%.1f", or_fech$estimate)`** (IC95%: `r sprintf("%.1f–%.1f", or_fech$conf.int[1], or_fech$conf.int[2])`)
-   p = **`r sprintf("%.3f", or_fech$p.value)`**

Mas calma! Esse resultado aparenta ser bastante frágil.
1.  As lesões não são eventos independentes
    Alguns pacientes têm mais de uma lesão, então as observações não são independentes. Uma prerrogativa do teste de Pescador (Fisher) é a independência das unidades. A dependência normalmente subestima incerteza, e isso pode deixar a análise "otimista" demais...
2.  O resultado tá bem perto (*só a pontinha da goiaba*) do nível de significância
    Resultados com poder estatístico foda costumam ter p < 0.001. Mudanças pequenas em uma célula (1 evento a + ou -) podem cruzar o limiar de 0,05. Em outras palavras, o nosso p ter ficado abaixo de 0,05 pode ser só "sorte".
3.  A definição de complicação pode significar uma infecção leve ou necrose do enxerto
    Pequenas decisões de classificação agregam eventos na categoria "complicação", o que pode distorcer a análise.
4.  A gente fez muitos testes, né?
    Quanto mais testes a gente faz, maior a chance de achar algo "significativo" só por acaso. Isso é o famoso "problema das comparações múltiplas". Quem não conhece?
    Normalmente o jeito de lidar com isso é ajustar o nível de significância (tipo a correção de Bonferroni), que deixa o teste mais "exigente" justamente pra contrabalançar com os vários testes..
5.  Lesões que precisam de retalho/enxerto provavelmente são maiores ou mais complexas
    E isso pode ser o que realmente aumenta o risco de complicação, e não a técnica em si.
6.  Outros fatores (caso os 5 itens anteriores ainda não tenham te convencido)
    Idade, sexo, fragilidade, diabetes, DRC, tabagismo, imunossupressão, localização, tamanho da lesão, fototipo, cirurgia (*a sirurgia ocorreu tudo bem mas seu filho teve uma parada cardiáca*), quem fez a cirurgia (residente x preceptor), tempo de seguimento, essas coisas.
:::

## Fatores associados a *margem comprometida*

Favor notar que a beleza dessa tabela não é o p-valor, mas sim sobre o cruzamento de característica clínica x margem comprometida. Isso até pode ir pro trabalho sem a última coluna!!!

```{r}
#| label: tbl-bivariada-margem
#| tbl-cap: "Análise bivariada: fatores associados a margem comprometida"

lesoes_biv_marg <- lesoes_full |>
  filter(!is.na(margem_comprometida)) |>
  mutate(
    margem_label = if_else(margem_comprometida, "Sim", "Não") |> factor(levels = c("Não", "Sim")),
    tipo_label = factor(tipo_label, c("CBC", "CEC")),
    fech_simples = case_when(
      fech_label %in% c("Fechamento direto", "Segunda intenção") ~ "Direto/2ª intenção",
      TRUE ~ "Retalho/Enxerto"
    ) |> factor(levels = c("Direto/2ª intenção", "Retalho/Enxerto"))
  )

tbl_biv_marg <- lesoes_biv_marg |>
  select(margem_label, tipo_label, fech_simples, local_grupo) |>
  tbl_summary(
    by = margem_label,
    label = list(tipo_label ~ "Tipo histológico", fech_simples ~ "Técnica de fechamento", local_grupo ~ "Localização"),
    statistic = all_categorical() ~ "{n} ({p}%)",
    digits = all_categorical() ~ c(0, 1),
    missing = "no"
  ) |>
  add_p(test = all_categorical() ~ "fisher.test") |>
  add_overall() |>
  modify_header(label ~ "**Característica**", stat_0 ~ "**Total**", stat_1 ~ "**Não**", stat_2 ~ "**Sim**", p.value ~ "**p-valor**") |>
  modify_footnote(p.value ~ "Teste exato de Fisher") |>
  bold_p(t = 0.05) |>
  bold_labels()

tbl_biv_marg |>
  as_gt() |>
  tab_header(title = "Quem tem mais margem comprometida?", subtitle = "Análise bivariada com teste exato de Fisher")
```

------------------------------------------------------------------------

# Análise multivariada {#sec-multivariada}

A gente ajusta uma variável pela outra pra ver se o efeito continua lá.

::: callout-warning
## Limitação importante

Com só `r n_compl` complicações, não dá pra colocar muitas variáveis no modelo. Uma prática comum, segundo uma postagem que eu vi no Reddit, é \~10 eventos por variável. Então vou ser conservador: **modelo com 1-2 variáveis**.
:::

```{r}
#| label: modelo-complicacao

lesoes_modelo <- lesoes_biv |>
  dplyr::filter(!is.na(fech_simples), !is.na(tipo_label))

if (n_compl >= 8) {
  mod_compl <- glm(
    teve_complicacao ~ fech_simples + tipo_label,
    data = lesoes_modelo,
    family = binomial(link = "logit")
  )

  tbl_mod <- mod_compl |>
    gtsummary::tbl_regression(
      exponentiate = TRUE,
      label = list(
        fech_simples ~ "Técnica de fechamento",
        tipo_label ~ "Tipo histológico"
      )
    ) |>
    # Referência: OR=1, IC=NA (vai aparecer como "—")
    gtsummary::modify_table_body(~ .x |>
      dplyr::mutate(
        estimate  = dplyr::if_else(.data$reference_row %in% TRUE, 1, .data$estimate),
        conf.low  = dplyr::if_else(.data$reference_row %in% TRUE, NA_real_, .data$conf.low),
        conf.high = dplyr::if_else(.data$reference_row %in% TRUE, NA_real_, .data$conf.high)
      )
    ) |>
    # IC com hífen (só onde tem valor)
    gtsummary::modify_column_merge(
      pattern = "{conf.low} - {conf.high}",
      rows = !is.na(.data$conf.low)
    ) |>
    gtsummary::modify_column_hide(columns = "conf.high") |>
    gtsummary::modify_header(
      label ~ "**Característica**",
      estimate ~ "**OR**",
      conf.low ~ "**IC 95%**",
      p.value ~ "**p-valor**"
    ) |>
    # Notas de rodapé
    gtsummary::modify_footnote(estimate ~ "OR: odds ratio (razão de chances)") |>
    gtsummary::modify_footnote(conf.low ~ "IC 95%: intervalo de confiança de 95% (limite inferior – limite superior)") |>
    gtsummary::modify_footnote(p.value ~ "Teste de Wald; modelo ajustado para técnica de fechamento e tipo histológico") |>
    gtsummary::bold_p(t = 0.05) |>
    gtsummary::bold_labels()

  tbl_mod |>
    gtsummary::as_gt() |>
    gt::tab_header(
      title = "Modelo multivariado: complicações",
      subtitle = "Regressão logística, resultado em OR ajustado (IC 95%)"
    ) |>
    gt::rm_source_notes()

} else {
  cat("N de eventos muito pequeno para modelo multivariado confiável")
}

```

::: callout-tip
## Interpretação

Tudo que a gente viu na análise bivariada se aplica aqui (aquela lista de 6 itens)

Se o OR ajustado continua elevado e significativo, a técnica de fechamento parece ser um preditor **independente** de complicação (pelo menos nesse estudo, com nossos dados) — não só porque as lesões eram mais complexas.
:::

------------------------------------------------------------------------

# E quem voltou? {#sec-recorrencia}

Dos `r nrow(pacientes)` pacientes, **`r sum(lesoes |> group_by(paciente) |> summarise(v = n_distinct(visita)) |> pull(v) == 2)`** tiveram uma segunda cirurgia. Perguntas:

-   Quem são esses pacientes que voltam?
-   A segunda cirurgia complica mais?
    Eu faço a pergunta e eu mesmo respondo: não^*^
    ^*^ = os números parecem muito diferentes, mas a análise não é estatisticamente significativas

```{r}
#| label: tbl-visitas
#| tbl-cap: "Comparação entre visita 1 e visita 2"

lesoes_visita <- lesoes_full |>
  mutate(visita_label = factor(visita, c(1, 2), c("1ª cirurgia", "2ª cirurgia")))

tbl_visita <- lesoes_visita |>
  select(visita_label, teve_complicacao, margem_comprometida, tipo_label) |>
  tbl_summary(
    by = visita_label,
    label = list(
      teve_complicacao ~ "Complicação",
      margem_comprometida ~ "Margem comprometida",
      tipo_label ~ "Tipo histológico"
    ),
    value = list(
      teve_complicacao ~ TRUE,
      margem_comprometida ~ TRUE
    ),
    statistic = all_categorical() ~ "{n} ({p}%)",
    digits = all_categorical() ~ c(0, 1),
    missing = "no"
  ) |>
  add_overall(last = TRUE) |>
  add_p(test = all_categorical() ~ "fisher.test") |>
  modify_header(
    label ~ "**Característica**",
    stat_1 ~ "**Primeira**",
    stat_2 ~ "**Segunda**",
    stat_0 ~ "**Total**",
    p.value ~ "**p**"
  ) |>
  modify_footnote(p.value ~ "Teste exato de Fisher") |>
  modify_spanning_header(c(stat_1, stat_2) ~ "**Cirurgia**") |>
  bold_p(t = 0.05) |>
  bold_labels()

tbl_visita |>
  as_gt() |>
  tab_header(
    title = "Primeira vs Segunda cirurgia",
    subtitle = "Comparação de desfechos entre visitas"
  )
```

Aqui embaixo eu chamei de "visita" quando o paciente vem pela segunda vez

```{r}
#| label: fig-taxa-complicacao-visita
#| fig-cap: "Taxa de complicação por visita"

dados_visita <- lesoes_visita |>
  group_by(visita_label) |>
  summarise(
    total = n(),
    compl = sum(teve_complicacao, na.rm = TRUE),
    taxa = 100 * compl / total,
    .groups = "drop"
  ) |>
  mutate(
    label_frac = sprintf("<b>%d/%d</b>", compl, total),
    label_pct  = sprintf("%.1f%%", taxa)
  )

dados_visita |>
  ggplot(aes(x = visita_label, y = taxa, fill = visita_label)) +
  geom_col(width = 0.55) +
  # Fração acima da barra
  ggtext::geom_richtext(
    aes(y = taxa + 1.2, label = label_frac),
    size = 5,
    color = hue("grafite"),
    label.color = NA,
    fill = NA
  ) +
  # Porcentagem dentro da barra
  geom_text(
    aes(y = taxa / 2, label = label_pct),
    size = 5,
    color = "white",
    fontface = "bold"
  ) +
  scale_fill_manual(values = c(hue("azul4"), hue("azul7")), guide = "none") +
  scale_y_continuous(
    expand = expansion(mult = c(0, 0.18)),
    labels = \(x) paste0(x, "%")
  ) +
  labs(
    x = NULL,
    y = NULL,
    title = if (interactive()) "Taxa de complicação por visita" else NULL
  ) +
  theme(
    panel.grid.major.x = element_blank(),
    axis.text.x = element_text(size = 12, face = "bold")
  )
```

Essa análise é exploratória — o N é pequeno e os pacientes que voltam podem ser diferentes desde o início.

------------------------------------------------------------------------

# Heatmaps {#sec-heatmaps}

Heatmaps são ótimos pra visualizar padrões que tabelas escondem. A ideia é simples: a gente monta uma tabela de dupla entrada (tipo: técnica de fechamento × desfecho) e pinta as células conforme a intensidade do valor (por exemplo, porcentagem de complicações). Assim, fica fácil ver onde estão os "pontos quentes" nos quais a gente pode aprofundar as nossas análises".

<span class="nicefrac"><sup>2</sup><span class="slash">/</span><sub>3</sub></span>

## Técnica de fechamento × Desfechos

```{r}
#| label: fig-heatmap-fech-desfechos
#| fig-cap: "Heatmap de desfechos por técnica de fechamento"
#| fig-width: 10
#| fig-height: 5

fech_levels <- c("Fechamento direto", "Enxerto", "Retalho", "Segunda intenção")

fd <- lesoes_analise |>
  mutate(fech_label = factor(fech_label, levels = fech_levels)) |>
  filter(!is.na(fech_label)) |>
  select(fech_label, teve_complicacao, margem_comprometida, teve_reintervencao)

long <- fd |>
  pivot_longer(cols = c(teve_complicacao, margem_comprometida, teve_reintervencao),
               names_to = "desfecho", values_to = "valor") |>
  mutate(desfecho = factor(desfecho,
    levels = c("teve_complicacao", "margem_comprometida", "teve_reintervencao"),
    labels = c("Complicação", "Margem comprometida", "Reintervenção")))

heat_fd <- long |>
  group_by(fech_label, desfecho) |>
  summarise(
    n_sim = sum(valor %in% TRUE, na.rm = TRUE),
    n_denom = sum(!is.na(valor)),
    pct = if_else(n_denom > 0, 100 * n_sim / n_denom, NA_real_),
    label = if_else(n_denom > 0, sprintf("%d\n(%.0f%%)", n_sim, pct), ""),
    .groups = "drop"
  )

heat_fd |>
  ggplot(aes(x = desfecho, y = fech_label, fill = pct)) +
  geom_tile(color = hue("branco"), linewidth = 0.6) +
  geom_text(aes(label = label), size = 3.4) +
  scale_x_discrete(position = "top") +
  scale_fill_gradient(
      low = hue("azul2", ph = 0.84),
      high = hue("azul7"),
      limits = c(0, 60),
      breaks = c(0, 20, 40, 60),
      labels = \(x) paste0(x, "%"),
      na.value = hue("branco")
  ) +
  labs(x = NULL, y = NULL, fill = "% de lesões com evento",
       title = "Desfechos por técnica de fechamento",
       subtitle = "Quanto mais vermelho, mais eventos") +
  theme(axis.text.x = element_text(face = "bold"), axis.text.y = element_text(size = 10))
```

Olha como **retalho e enxerto** ficam mais "quentes" na coluna de complicação!

## CBC: Margens por subtipo
Esse aqui é um gráfico muito foda. A gente quer comparar a proporção de margens livres vs comprometidas para cada subtipo de CBC. Pra isso, a gente usa barras divergentes: aquelas que usamos para ver pessoas (de ver gente)! As barras pra margens livres vão pra esquerda (valores negativos) e as de margens comprometidas vão pra direita (valores positivos). Assim, dá pra ver rapidinho quais subtipos têm mais margens comprometidas e comparar com o todo

```{r}
#| label: fig-divergente-cbc-margens
#| fig-cap: "Margens por subtipo de CBC (barras divergentes)"
#| fig-width: 9
#| fig-height: 5

cbc_margens <- lesoes |>
  filter(tolower(histo_tipo) == "cbc") |>
  mutate(
    margem_status = case_when(
      is.na(margens_ap) ~ NA_character_,
      str_detect(margens_ap, "comprometida") ~ "Comprometidas",
      margens_ap == "livres" ~ "Livres",
      TRUE ~ NA_character_
    ),
    histo_subtipo = str_squish(as.character(histo_subtipo))
  ) |>
  filter(!is.na(margem_status), !is.na(histo_subtipo), histo_subtipo != "",
         histo_subtipo != "NA", !str_detect(histo_subtipo, "^[Nn][Aa]$")) |>
  separate_rows(histo_subtipo, sep = ",\\s*") |>
  mutate(histo_subtipo = str_to_sentence(str_squish(histo_subtipo)))

contagens <- cbc_margens |>
  count(histo_subtipo, margem_status) |>
  group_by(histo_subtipo) |>
  mutate(n_total = sum(n), pct = 100 * n / n_total) |>
  ungroup() |>
  mutate(
    pct_plot = if_else(margem_status == "Livres", -pct, pct),
    label = sprintf("%d (%.0f%%)", n, pct),
    margem_status = factor(margem_status, levels = c("Livres", "Comprometidas"))
  )

ordem <- contagens |>
  filter(margem_status == "Comprometidas") |>
  arrange(desc(pct)) |>
  pull(histo_subtipo)

subtipos_sem_compr <- setdiff(unique(contagens$histo_subtipo), ordem)
ordem <- c(ordem, subtipos_sem_compr)

contagens <- contagens |>
  mutate(histo_subtipo = factor(histo_subtipo, levels = rev(ordem)))

ggplot(contagens, aes(x = pct_plot, y = histo_subtipo, fill = margem_status)) +
  geom_col(width = 0.7) +
  geom_text(
    aes(label = label),
    hjust = if_else(contagens$margem_status == "Livres", 1.1, -0.1),
    size = 3,
    color = hue("preto", ph = 0.84)
  ) +
  geom_vline(xintercept = 0, color = hue("cinza8"), linewidth = 0.8) +
  scale_x_continuous(labels = \(x) paste0(abs(x), "%"), limits = c(-110, 60)) +
  scale_fill_manual(
    values = c("Livres" = hue("azul4"), "Comprometidas" = hue("azul7")),
    name = NULL
  ) +
  labs(
    x = "Proporção (%)",
    y = NULL,
    title = "CBC: margens livres vs comprometidas por subtipo",
    subtitle = "← Livres | Comprometidas →"
  ) +
  theme(panel.grid.major.y = element_blank(), legend.position = "bottom")
```

------------------------------------------------------------------------

# Síntese {#sec-sintese}

```{r}
#| label: resumo-final

resumo <- tibble(
  Indicador = c("Pacientes", "Lesões", "Idade mediana", "Mulheres", "CBC",
                "Taxa de complicação", "Margens comprometidas", "Pacientes com 2ª cirurgia"),
  Valor = c(
    as.character(nrow(pacientes)), as.character(nrow(lesoes)),
    paste0(median(pacientes$idade), " anos"),
    sprintf("%.0f%%", 100 * mean(pacientes$sexo == "f")),
    sprintf("%.0f%%", pct_cbc),
    sprintf("%.1f%%", 100 * n_compl / nrow(lesoes)),
    sprintf("%.1f%%", 100 * n_marg / nrow(lesoes)),
    as.character(sum(lesoes |> group_by(paciente) |> summarise(v = n_distinct(visita)) |> pull(v) == 2))
  )
)

resumo |> gt()|>
    tab_header(title = "Um grande resumo", subtitle = "Para um grande grelo") |>
    gt::cols_align(align = "center", columns = "Valor") |>
    gt::tab_options(table.width = gt::pct(100)) |>
    gt::tab_options(container.width = gt::px(520))

```

## La discussión (o que podemos falar sobre os resultados)

### O que parece importar?

1.  **Técnica de fechamento:** retalho e enxerto se associam a mais complicações.
2.  **Subtipos agressivos de CBC:** parecem ter mais margem comprometida, mas N é pequeno pra afirmar.
3.  **Segunda cirurgia:** pacientes que voltam parecem ter mais complicações

### Limitaciónes (pra colocar na discussão)

**Desenho**
1.  Estudo retrospectivo
    Os dados não foram coletados do presente pro futuro, foram coletados do passado pro presente através da análise de prontuário. Isso é bem mais prático, mas vem com o preço de os dados serem coletados com finalidade assistencial, não exsatamente científica
2.  Centro único
    Pegar só uma fatia da população é válido, mas daí a gente tem que entender que os resultados só se aplicam da fatia de onde vieram
3.  Sem grupo controle
    O padrão ouro seria comparar diferentes modalidades de tratamento com um grupo controle,: aí a gente podebater o martelo e dizer "x funciona melhor que y". Aqui a gente só observa o que aconteceu, sem comparar com outra coisa.

**Amostra**
4.  ~Pau~ N pequeno
    Com poucos casos (e principalmente poucos eventos), uma complicação a mais ou a menos muda tudo — inclusive p-valor, OR e IC. O resultado é mais frágil/instável e os intervalos de confiança ficam bem largos.
5.  Viés de sobrevivência
    Olhar só pro passado é seletivo: só entra na amostra quem sobreviveu o suficiente (ou ficou tempo suficiente em seguimento) pra ter o desfecho registrado. Quem sumiu do acompanhamento (por óbito, transferência, fragilidade, perda de retorno) pode estar subrepresentado. Resultado: o estudo pode ser mais otimista com os resultados
6.  Viés de seleção
    Os números dizem respeito a quem chegou e foi operado no serviço, naquele período, com X profissionais, sobrecarga de agenda. Isso também é fonte de viés
    
**Aferição e dados** *(você tem dado em casa?)*
7.  Classificação de complicações
    "Complicação" é um termo muito amplo, e sem critérios rigorosos pode virar um saco de gato
8.  Dados faltantes
    Eu juro que tava aqui, mas sumiu. E não é só faltar, é saber por que (pq aqui = separado e sem acento, preposição + pronome relativo/interrogativo = locução interrogativa) faltou. O resultado depende da distribuição dos dados faltantes: se for aleatório, sem problema! Mas se a ausência puxa/empurra o resultado pra qualquer direção, isso distorce as estimativas (ou seja, viés)
9.  Tamanho da lesão ausente
    Em termos de cirurgia, tamanho é documento sim! E a gente não tem isso aqui. Talvez porque os registros de prontuário não sejam tão rigorosos nesse ponto.

**Análise estatística**
10. Já comentei: múltiplas comparações
    Quanto mais testes a gente faz, maior a chance de achar algo "significativo" só por acaso. Isso é o *famoso* "problema das comparações múltiplas." *Quem não conhece?*. Mais 
11. Confundimento residual
    Mesmo ajustando por algumas variáveis, sempre vão existir variáveis que a gente não consegue capturar (mesmo em delineamentos super foda/robustos tipo ensaios clínicos randomizados) e que influenciam direta ou indiretamente o resultado.
12. Temporalidade imprecisa
    Análise de prontuário é sempre uma grande merda, né? Tem gente que descreve tipo "semana seguinte", outros "retornou depois", "complicou em algum momento", "abstinência há 6 meses" (3 evoluções no último ano com a mesma hashtag no ctrl+V). Se a data exata não for clara,  fica difícil garantir fatores tipo ordem dos eventos, janela de risco ou comparar seguimentos de forma justa (o número de complicações vai ser diferente se o tempo de seguimento for 3 meses comparado com seguimento de 2 anos, concordas?). Moral da história: quando o desfecho depende do tempo de observação (não sei se é o caso aqui) ele pode embaralhar as interpretações.


------------------------------------------------------------------------

*Feito com muito amor, gerado por R em `r format(Sys.time(), "%d/%m/%Y às %H:%M")`*
