---
title: "Cirurgias Dermatológicas em Nonagenários"
subtitle: '"Nonagenários" me lembra "nona", que me lembra "picão da nona" 💖'
author: "Jinfy Maria dos Santos Goedert"
date: today
date-format: "DD.MM.YYYY"
lang: pt-BR
format:
  html:
    theme: cosmo
    toc: true
    toc-depth: 3
    toc-location: left
    toc-title: "Lázaro"
    number-sections: true
    code-fold: true
    code-summary: "Ver código"
    fig-width: 8
    fig-height: 5
    fig-dpi: 150
execute:
  echo: false
  warning: false
  message: false
  freeze: false
  cache: false
---

```{r}
#| label: setup
#| include: false

# ============================================================================
# DEPENDÊNCIAS
# ============================================================================
library(dplyr)
library(tidyr)
library(stringr)
library(forcats)
library(ggplot2)
library(gtsummary)
library(gt)
library(scales)
library(purrr)
library(tibble)
library(htmltools)
library(flextable)
library(broom)

# ============================================================================
# RAIZ DO PROJETO
# ============================================================================
find_project_root <- function(start = getwd(), marker = "90gen.Rproj", max_up = 15) {
  p <- normalizePath(start, winslash = "/", mustWork = FALSE)
  for (i in 0:max_up) {
    if (file.exists(file.path(p, marker))) return(p)
    up <- normalizePath(file.path(p, ".."), winslash = "/", mustWork = FALSE)
    if (identical(up, p)) break
    p <- up
  }
  normalizePath(start, winslash = "/", mustWork = FALSE)
}

proj <- Sys.getenv("QUARTO_PROJECT_DIR", unset = getwd())
renv_root <- find_project_root(proj)

if (!file.exists(file.path(renv_root, "90gen.Rproj"))) {
  stop("Não encontrei a raiz do projeto (90gen.Rproj) subindo a partir de: ", proj)
}

# ============================================================================
# 🎨 PALETA DE cor - CONTROLE CENTRALIZADO
# ============================================================================
# Quer mudar a identidade visual do documento inteiro? É só mexer aqui!

source(file.path(renv_root, "scripts", "97_Colori.R"))

cor <- c(
    cbc = hue("azul claro"),
    cec = hue("azul escuro"),
    visita1 = hue("azul13"),
    visita2 = hue("azul18"),
    livres = hue("azul céu"),
    branco = hue("branco")
)

# ============================================================================
# DADOS
# ============================================================================
pacientes_path <- file.path(renv_root, "data", "derived", "pacientes.rds")
lesoes_path    <- file.path(renv_root, "data", "derived", "lesoes.rds")

stopifnot(file.exists(pacientes_path), file.exists(lesoes_path))

pacientes <- readRDS(pacientes_path)
lesoes    <- readRDS(lesoes_path)

# ============================================================================
# TEMA GLOBAL PARA GRÁFICOS
# ============================================================================
theme_set(
  theme_minimal(base_size = 12) +
    theme(
      plot.title = element_text(face = "bold", size = 14),
      plot.subtitle = element_text(color = hue("preto", ph = 0.84)),
      panel.grid.minor = element_blank(),
      legend.position = "bottom"
    )
)

# ============================================================================
# FUNÇÕES AUXILIARES
# ============================================================================
fmt_npct <- function(k, n) sprintf("%d (%.1f%%)", k, 100 * k / n)

# Tradução PT-BR para gtsummary
ptbr <- function(x,
                 local = c("geral", "header", "footnote", "source_note", "title", "subtitle"),
                 dict_extra = NULL,
                 warn_untranslated = FALSE) {
  local <- match.arg(local)
  if (!is.character(x)) x <- as.character(x)

  dict <- list(
    geral = c(
      "p-value" = "p-valor", "95% CI" = "IC 95%",
      "Characteristic" = "Característica", "Overall" = "Total",
      "Abbreviations" = "Abreviações", "Fisher's exact test" = "Teste exato de Fisher",
      "CI = Confidence Interval, OR = Odds Ratio" = "IC = Intervalo de confiança, OR = Razão de chances"
    ),
    header = c("p-value" = "p-valor", "95% CI" = "IC 95%", "Characteristic" = "Característica", "Overall" = "Total"),
    footnote = c("Fisher's exact test" = "Teste exato de Fisher"),
    source_note = c("Abbreviations" = "Abreviações"),
    title = c(), subtitle = c()
  )

  map <- c(dict$geral, dict[[local]])
  if (!is.null(dict_extra)) map <- c(map, dict_extra)

  translate_one <- function(s) {
    if (s %in% names(map)) return(unname(map[s]))
    keys <- names(map)[order(nchar(names(map)), decreasing = TRUE)]
    out <- s
    for (k in keys) out <- gsub(k, map[[k]], out, fixed = TRUE)
    out
  }

  vapply(x, translate_one, FUN.VALUE = character(1))
}

# ============================================================================
# DADOS ANALÍTICOS PRÉ-PROCESSADOS
# ============================================================================
lesoes_analise <- lesoes |>
  mutate(
    teve_complicacao = !is.na(complicacao) & str_squish(as.character(complicacao)) != "",
    teve_reintervencao = as.logical(reintervencao) %in% TRUE,
    margem_comprometida = case_when(
      is.na(margens_ap) ~ NA,
      str_detect(margens_ap, "comprometid") ~ TRUE,
      margens_ap == "livres" ~ FALSE,
      TRUE ~ NA
    ),
    fech_label = case_when(
      fech == "direto" ~ "Fechamento direto",
      fech == "retalho" ~ "Retalho",
      fech == "enxerto" ~ "Enxerto",
      fech == "2intencao" ~ "Segunda intenção",
      TRUE ~ as.character(fech)
    ),
    local_grupo = case_when(
      localizacao == "face" ~ "Face",
      localizacao == "orelha" ~ "Orelha",
      localizacao == "couro cabeludo" ~ "Couro cabeludo",
      localizacao %in% c("tórax", "dorso") ~ "Tronco",
      localizacao == "cervical" ~ "Cervical",
      str_detect(localizacao, "membro superior|antebraço") ~ "Membro superior",
      str_detect(localizacao, "membro inferior|pé") ~ "Membro inferior",
      TRUE ~ "Outro"
    ),
    subtipo_agressivo = case_when(
      histo_tipo != "cbc" ~ NA,
      str_detect(histo_subtipo, "infiltrativo|escleroderm|micronodular") ~ TRUE,
      TRUE ~ FALSE
    ),
    tipo_label = toupper(histo_tipo)
  )

comorb_cols <- c("has", "dm", "dlp", "ic", "fa", "drc", "alzheimer", "parkinson", "dpoc")
comorb_cols <- intersect(comorb_cols, names(pacientes))

pacientes_compl <- pacientes |>
  mutate(
    n_comorb = rowSums(across(all_of(comorb_cols), ~ as.integer(.x %in% TRUE)), na.rm = TRUE),
    faixa_comorb = cut(n_comorb, breaks = c(-1, 0, 2, Inf), labels = c("0", "1-2", "3+"))
  )

lesoes_full <- lesoes_analise |>
  left_join(
    pacientes_compl |> select(paciente, idade, sexo, fototipo, n_comorb, faixa_comorb),
    by = "paciente"
  )

# Cálculos globais usados em várias seções
pct_cbc <- mean(lesoes$histo_tipo == "cbc", na.rm = TRUE) * 100
pct_cec <- mean(lesoes$histo_tipo == "cec", na.rm = TRUE) * 100
n_compl <- sum(lesoes_analise$teve_complicacao, na.rm = TRUE)
n_marg <- sum(lesoes_analise$margem_comprometida, na.rm = TRUE)
n_reint <- sum(lesoes_analise$teve_reintervencao, na.rm = TRUE)
```

# Disclaimer

Hello didi, esse documento é a versão **unificada e turbinada** da análise dos teus dados. Organizei tudo de um jeito que dá pra ver o que está acontecendo, entender os padrões, e — o mais importante — **testar se as diferenças que a gente enxerga são reais ou só obra do acaso**.

**O que temos em mões:**

-   **`r nrow(pacientes)` pacientes** no total
-   **`r nrow(lesoes)` lesões** operadas no total


**Roteiro da nossa jornada espiritual:**

1.  **Descritiva** — Quem são os pacientes? Como são as lesões?
2.  **Bivariada** — Aqui a gente cruza variáveis buscando associações
3.  **Multivariada** — Aqui vou ser vaidoso: é uma estatística analítica um pouco mais sofisticada
4.  **Recorrência** — Investigação dos pacientes que tiveram duas visitas (qual o problema deles?)
5.  **Heatmaps** — Meio que um radar pra explorar correlações



------------------------------------------------------------------------

# Parte I: Descritiva {#sec-descritiva}

## Quem são esses velhos?

### "Mas quem tu é?"

```{r}
#| label: tbl-demografica
#| tbl-cap: "Características dos pacientes"

df_tab <- pacientes |>
  mutate(
    sexo_label = factor(sexo, c("f", "m"), c("Feminino", "Masculino")),
    fototipo = factor(fototipo)
  )

tbl_idade_gts <- df_tab |>
  select(idade) |>
  tbl_summary(
    label = list(idade ~ "Idade (anos)"),
    statistic = list(all_continuous() ~ "{median} ({p25}–{p75})"),
    digits = list(all_continuous() ~ 1),
    missing = "no"
  )

tbl_outros_gts <- df_tab |>
  select(sexo_label, fototipo, cbc_cec_previo, mohs, mais_cx, obito) |>
  tbl_summary(
    label = list(
      sexo_label ~ "Sexo",
      fototipo ~ "Fototipo (Fitzpatrick)",
      cbc_cec_previo ~ "Já teve CBC/CEC antes",
      mohs ~ "Fez Mohs",
      mais_cx ~ "Teve outras cirurgias",
      obito ~ "Faleceu no seguimento"
    ),
    statistic = list(all_categorical() ~ "{n} ({p}%)"),
    digits = list(all_categorical() ~ c(0, 1)),
    missing = "no"
  )

tbl_idade_gt <- tbl_idade_gts |> bold_labels() |> as_gt()
tbl_outros_gt <- tbl_outros_gts |> bold_labels() |> as_gt()

if (knitr::is_html_output()) {
  htmltools::div(
    style = "display:flex; gap:18px; align-items:flex-start;",
    htmltools::div(style = "flex: 0 0 32%;", htmltools::HTML(gt::as_raw_html(tbl_idade_gt))),
    htmltools::div(style = "flex: 1 1 68%;", htmltools::HTML(gt::as_raw_html(tbl_outros_gt)))
  )
} else {
  tbl_idade_gts |> bold_labels() |> as_flex_table()
  tbl_outros_gts |> bold_labels() |> as_flex_table()
}
```

```{r}
#| label: fig-idade
#| fig-cap: "Distribuição de idade"

pacientes |>
  ggplot(aes(x = idade)) +
  geom_histogram(binwidth = 1, fill = hue("azul"), color = hue("branco"), alpha = 0.8) +
  geom_vline(xintercept = median(pacientes$idade), linetype = "dashed", color = "gray30", linewidth = 0.8) +
  annotate("text", x = median(pacientes$idade) + 0.5, y = Inf, vjust = 2, hjust = 0,
           label = paste0("Mediana: ", median(pacientes$idade), " anos"), size = 3.5, color = hue("cinza")) +
  scale_x_continuous(breaks = seq(90, 110, 2)) +
  labs(x = "Idade (anos)", y = "Número de pacientes",
       title = "A idade dos teus pacientes", subtitle = "Todo mundo tem 90+, mas olha a variação!")

q <- quantile(pacientes$idade, probs = c(0.25, 0.75), na.rm = TRUE)
p25 <- unname(q[1])
p50 <- median(pacientes$idade, na.rm = TRUE)
p75 <- unname(q[2])
iqr <- IQR(pacientes$idade, na.rm = TRUE)

```

Olha que interessante: a [mediana](#nota-definicoes) é `r median(pacientes$idade)` anos. Isso significa que metade dos teus pacientes tem **mais** que isso. É uma população bem idosa mesmo — o que faz total sentido pro teu recorte.

::: callout-note
## Por que vamos usar mediana e não média?

Sim, eu também gosto da **média**. Ela é um ótimo resumo estatístico quando os dados são simétricos (ou seja, quando os valores giram em torno de um ponto central).

Só que como dá pra ver no @fig-idade, a nossa amostra é assimétrica (dá pra ver direitinho que a maior massa de pacientes tá à esquerda), e isso distorce a média. Por esse motivo, ela não é a primeira linha no nosso caso.

A **mediana**, não sei se tu lembra, é exatamente o valor que divide a amostra em duas metades iguais. Metade dos pacientes tem idade menor que a mediana, e metade maior. Ela acaba sendo bem mais robusta quando a gente lida com valores extremos (tipo um paciente com 110 anos) e dá uma ideia melhor do "centro" quando os dados não se comportam de um jeito "bonitinho" em torno do centro.

Vale lembrar que essas estatísticas sempre tem seu parzinho. Pra média, existe o desvio padrão. O **intervalo interquartil** *(Ou IIQ, para os íntimos)*: é uma medida de dispersão (assim como o desvio padrão). Ele contém os 50% centrais das observações (aqui, no caso, idade). Como ele filtra as pontas (os 25% maiores/menores), acaba sendo mais resistente a *outliers* (vamos supor, um paciente de 119 anos poderia distorcer a média e o desvio-padrão... O combo mediana/IIQ seguiria firme).

:::

Os artigos costumam apresentar a mediana+IIQ no formato (mediana, IIQ). Sabe qual é o nosso?
Rufem os tambores...

::: {.text-center}
✨**`r paste0("(", sprintf("%.0f", p50), ", ", sprintf("%.0f", p25), "–", sprintf("%.0f", p75), ")")`**✨
:::

Juro pra ti que essa estatística fica muito mais elegante em faixas menos restritas.

### E as comorbidades?

Quase ninguém chega nos 90 "zerado", né?

```{r}
#| label: fig-comorbidades
#| fig-cap: "As comorbidades mais comuns"

comorb_labels <- c(
  has = "Hipertensão", dm = "Diabetes", dlp = "Dislipidemia",
  ic = "Insuf. cardíaca", fa = "Fibrilação atrial", drc = "Doença renal crônica",
  alzheimer = "Alzheimer", parkinson = "Parkinson", dpoc = "DPOC"
)

comorb_prev <- pacientes |>
  summarise(across(all_of(comorb_cols), ~ sum(.x, na.rm = TRUE))) |>
  pivot_longer(everything(), names_to = "comorbidade", values_to = "n") |>
  mutate(pct = n / nrow(pacientes) * 100, label = comorb_labels[comorbidade], label = fct_reorder(label, pct))

comorb_prev |>
  ggplot(aes(x = label, y = pct)) +
  geom_col(fill = cor["cbc"], width = 0.7) +
  geom_text(aes(label = sprintf("%.0f%%", pct)), hjust = -0.2, size = 3.5) +
  coord_flip() +
  scale_y_continuous(limits = c(0, 100), labels = \(x) paste0(x, "%")) +
  labs(x = NULL, y = "Prevalência", title = "O que eles têm além do câncer de pele",
       subtitle = "Spoiler: hipertensão lidera disparado")
```

**Hipertensão** em `r round(comorb_prev$pct[comorb_prev$comorbidade == "has"])`% da galera. Nenhuma surpresa.

------------------------------------------------------------------------

## As lesões

### CBC ou CEC?

```{r}
#| label: fig-tipo-histo
#| fig-cap: "Distribuição por tipo histológico"

lesoes |>
  filter(!is.na(histo_tipo)) |>
  count(histo_tipo) |>
  mutate(pct = n / sum(n), label_pct = scales::percent(pct, accuracy = 0.1),
         label = toupper(histo_tipo), label = fct_reorder(label, n, .desc = TRUE)) |>
  ggplot(aes(x = label, y = n, fill = histo_tipo)) +
  geom_col(width = 0.5) +
  geom_text(aes(label = label_pct), position = position_stack(vjust = 0.5), color = hue("branco"), fontface = "bold", size = 4) +
  geom_text(aes(label = n), vjust = -0.4, color = "gray20", fontface = "bold", size = 4) +
  scale_fill_manual(values = cor[c("cbc", "cec")], guide = "none") +
  scale_y_continuous(expand = expansion(mult = c(0, 0.12))) +
  labs(x = NULL, y = "Número de lesões", title = "CBC domina, chocando um total de zero pessoas",
       subtitle = paste0("Total: ", nrow(lesoes), " lesões"))
```

CBC representa `r sprintf("%.0f", pct_cbc)`% das lesões. Mas os `r sprintf("%.0f", pct_cec)`% de CEC são mais preocupantes em termos de agressividade.

### Desfechos: o resumo rápido

```{r}
#| label: tbl-desfechos-resumo

tibble(
  Desfecho = c("Complicação", "Margem comprometida", "Reintervenção"),
  n = c(n_compl, n_marg, n_reint),
  `%` = sprintf("%.1f%%", 100 * c(n_compl, n_marg, n_reint) / nrow(lesoes))
) |>
  gt() |>
  tab_header(title = "Resumo dos desfechos", subtitle = paste0("N = ", nrow(lesoes), " lesões"))
```

Poucos eventos, mas o suficiente pra gente investigar!

------------------------------------------------------------------------

# Parte II: Análise Bivariada {#sec-bivariada}

Agora a gente sai da contagem e entra na **associação**. A pergunta é: *"quem complica mais?"*

::: callout-note
## Por que usamos o Teste Exato de Fisher?

Com poucos eventos (13 complicações, 7 margens comprometidas), o teste de Fisher é mais confiável. Ele calcula a probabilidade exata, sem depender de aproximações que funcionam mal com N pequeno.
:::

## Fatores associados a COMPLICAÇÃO

```{r}
#| label: tbl-bivariada-complicacao
#| tbl-cap: "Análise bivariada: fatores associados a complicação"

lesoes_biv <- lesoes_full |>
  filter(!is.na(teve_complicacao)) |>
  mutate(
    teve_complicacao_label = if_else(teve_complicacao, "Sim", "Não") |> factor(levels = c("Não", "Sim")),
    sexo_label = factor(sexo, c("f", "m"), c("Feminino", "Masculino")),
    tipo_label = factor(tipo_label, c("CBC", "CEC")),
    fech_simples = case_when(
      fech_label %in% c("Fechamento direto", "Segunda intenção") ~ "Direto/2ª intenção",
      TRUE ~ "Retalho/Enxerto"
    ) |> factor(levels = c("Direto/2ª intenção", "Retalho/Enxerto")),
    idade_cat = cut(idade, breaks = c(89, 92, 95, Inf), labels = c("90-92", "93-95", "96+"))
  )

tbl_biv_compl <- lesoes_biv |>
  select(teve_complicacao_label, sexo_label, idade_cat, faixa_comorb, tipo_label, fech_simples, local_grupo) |>
  tbl_summary(
    by = teve_complicacao_label,
    label = list(
      sexo_label ~ "Sexo", idade_cat ~ "Faixa etária", faixa_comorb ~ "Nº comorbidades",
      tipo_label ~ "Tipo histológico", fech_simples ~ "Técnica de fechamento", local_grupo ~ "Localização"
    ),
    statistic = all_categorical() ~ "{n} ({p}%)",
    digits = all_categorical() ~ c(0, 1),
    missing = "no"
  ) |>
  add_p(test = all_categorical() ~ "fisher.test") |>
  add_overall() |>
  modify_header(label ~ "**Característica**", stat_0 ~ "**Total**", stat_1 ~ "**Não**", stat_2 ~ "**Sim**", p.value ~ "**p-valor**") |>
  modify_footnote(p.value ~ "Teste exato de Fisher") |>
  bold_p(t = 0.05) |>
  bold_labels()

tbl_biv_compl |>
  as_gt() |>
  tab_header(title = "Quem complica mais?", subtitle = "Análise bivariada com teste exato de Fisher")
```

```{r}
#| label: calc-or-fech

tab_fech <- table(lesoes_biv$fech_simples, lesoes_biv$teve_complicacao)
or_fech <- fisher.test(tab_fech)
```

::: callout-important
## Repara:

**Técnica de fechamento** parece fazer diferença!

-   OR bruto: **`r sprintf("%.1f", or_fech$estimate)`** (IC95%: `r sprintf("%.1f–%.1f", or_fech$conf.int[1], or_fech$conf.int[2])`)
-   p = **`r sprintf("%.3f", or_fech$p.value)`**

Mas calma — isso pode ser confusão. Lesões que precisam de retalho/enxerto provavelmente são maiores...
:::

## Fatores associados a MARGEM COMPROMETIDA

```{r}
#| label: tbl-bivariada-margem
#| tbl-cap: "Análise bivariada: fatores associados a margem comprometida"

lesoes_biv_marg <- lesoes_full |>
  filter(!is.na(margem_comprometida)) |>
  mutate(
    margem_label = if_else(margem_comprometida, "Sim", "Não") |> factor(levels = c("Não", "Sim")),
    tipo_label = factor(tipo_label, c("CBC", "CEC")),
    fech_simples = case_when(
      fech_label %in% c("Fechamento direto", "Segunda intenção") ~ "Direto/2ª intenção",
      TRUE ~ "Retalho/Enxerto"
    ) |> factor(levels = c("Direto/2ª intenção", "Retalho/Enxerto"))
  )

tbl_biv_marg <- lesoes_biv_marg |>
  select(margem_label, tipo_label, fech_simples, local_grupo) |>
  tbl_summary(
    by = margem_label,
    label = list(tipo_label ~ "Tipo histológico", fech_simples ~ "Técnica de fechamento", local_grupo ~ "Localização"),
    statistic = all_categorical() ~ "{n} ({p}%)",
    digits = all_categorical() ~ c(0, 1),
    missing = "no"
  ) |>
  add_p(test = all_categorical() ~ "fisher.test") |>
  add_overall() |>
  modify_header(label ~ "**Característica**", stat_0 ~ "**Total**", stat_1 ~ "**Não**", stat_2 ~ "**Sim**", p.value ~ "**p-valor**") |>
  modify_footnote(p.value ~ "Teste exato de Fisher") |>
  bold_p(t = 0.05) |>
  bold_labels()

tbl_biv_marg |>
  as_gt() |>
  tab_header(title = "Quem tem mais margem comprometida?", subtitle = "Análise bivariada com teste exato de Fisher")
```

------------------------------------------------------------------------

# Parte III: Análise Multivariada {#sec-multivariada}

A gente ajusta uma variável pela outra pra ver se o efeito **persiste**.

::: callout-warning
## Limitação importante

Com apenas `r n_compl` complicações, não dá pra colocar muitas variáveis no modelo. A regra de bolso é \~10 eventos por variável. Então vou ser conservador: **modelo com 1-2 variáveis**.
:::

```{r}
#| label: modelo-complicacao

lesoes_modelo <- lesoes_biv |>
  filter(!is.na(fech_simples), !is.na(tipo_label))

if (n_compl >= 8) {
  mod_compl <- glm(
    teve_complicacao ~ fech_simples + tipo_label,
    data = lesoes_modelo,
    family = binomial(link = "logit")
  )

  tbl_mod <- mod_compl |>
    tbl_regression(
      exponentiate = TRUE,
      label = list(fech_simples ~ "Técnica de fechamento", tipo_label ~ "Tipo histológico")
    ) |>
    modify_column_merge(pattern = "{conf.low}, {conf.high}", rows = !is.na(.data$estimate)) |>
    modify_column_hide(columns = "conf.high") |>
    modify_header(label ~ "**Característica**", p.value ~ "**p-valor**", conf.low ~ "**IC 95%**") |>
    modify_footnote(conf.low ~ "IC 95% (inferior, superior)") |>
    modify_source_note("Abreviações: IC = Intervalo de confiança; OR = Razão de chances") |>
    bold_p(t = 0.05) |>
    bold_labels()

  tbl_mod |>
    as_gt() |>
    tab_header(title = "Modelo multivariado: complicação", subtitle = "Regressão logística — OR ajustado (IC 95%)")
} else {
  cat("N de eventos muito pequeno para modelo multivariado confiável.")
}
```

::: callout-tip
## Interpretação

Se o OR ajustado continua elevado e significativo, a técnica de fechamento é um preditor **independente** de complicação — não é só porque as lesões eram mais complexas.
:::

------------------------------------------------------------------------

# Parte IV: Quem voltou? {#sec-recorrencia}

Dos `r nrow(pacientes)` pacientes, **`r sum(lesoes |> group_by(paciente) |> summarise(v = n_distinct(visita)) |> pull(v) == 2)`** tiveram uma segunda cirurgia. Perguntas:

-   Quem são esses pacientes que voltam?
-   A segunda cirurgia complica mais?

```{r}
#| label: tbl-visitas
#| tbl-cap: "Comparação entre visita 1 e visita 2"

lesoes_visita <- lesoes_full |>
  mutate(visita_label = factor(visita, c(1, 2), c("Primeira cirurgia", "Segunda cirurgia")))

tbl_visita <- lesoes_visita |>
  select(visita_label, teve_complicacao, margem_comprometida, tipo_label) |>
  tbl_summary(
    by = visita_label,
    label = list(teve_complicacao ~ "Complicação", margem_comprometida ~ "Margem comprometida", tipo_label ~ "Tipo histológico"),
    statistic = all_categorical() ~ "{n} ({p}%)",
    missing = "no"
  ) |>
  add_p(test = all_categorical() ~ "fisher.test") |>
  modify_header(label ~ "**Característica**", p.value ~ "**p-valor**") |>
  modify_footnote(p.value ~ "Teste exato de Fisher") |>
  bold_p(t = 0.05) |>
  bold_labels()

tbl_visita |>
  as_gt() |>
  tab_header(title = "Primeira vs Segunda cirurgia", subtitle = "Os que voltam são diferentes?")
```

```{r}
#| label: fig-visita-complic
#| fig-cap: "Taxa de complicação por visita"

lesoes_visita |>
  group_by(visita_label) |>
  summarise(n = n(), compl = sum(teve_complicacao, na.rm = TRUE), taxa = 100 * compl / n, .groups = "drop") |>
  ggplot(aes(x = visita_label, y = taxa, fill = visita_label)) +
  geom_col(width = 0.5) +
  geom_text(aes(label = sprintf("%.1f%%\n(n=%d)", taxa, compl)), vjust = -0.3, size = 4) +
  scale_fill_manual(values = c(cor["visita1"], cor["visita2"]), guide = "none") +
  scale_y_continuous(limits = c(0, 30), labels = \(x) paste0(x, "%")) +
  labs(x = NULL, y = "Taxa de complicação", title = "A segunda cirurgia complica mais?",
       subtitle = "Comparação entre primeira e segunda visita")
```

Essa análise é exploratória — o N é pequeno e os pacientes que voltam podem ser diferentes desde o início.

------------------------------------------------------------------------

# Parte V: Heatmaps 🔥 {#sec-heatmaps}

Heatmaps são ótimos pra visualizar padrões que tabelas escondem.

## Técnica de fechamento × Desfechos

```{r}
#| label: fig-heatmap-fech-desfechos
#| fig-cap: "Heatmap de desfechos por técnica de fechamento"
#| fig-width: 10
#| fig-height: 5

fech_levels <- c("Fechamento direto", "Enxerto", "Retalho", "Segunda intenção")

fd <- lesoes_analise |>
  mutate(fech_label = factor(fech_label, levels = fech_levels)) |>
  filter(!is.na(fech_label)) |>
  select(fech_label, teve_complicacao, margem_comprometida, teve_reintervencao)

long <- fd |>
  pivot_longer(cols = c(teve_complicacao, margem_comprometida, teve_reintervencao),
               names_to = "desfecho", values_to = "valor") |>
  mutate(desfecho = factor(desfecho,
    levels = c("teve_complicacao", "margem_comprometida", "teve_reintervencao"),
    labels = c("Complicação", "Margem comprometida", "Reintervenção")))

heat_fd <- long |>
  group_by(fech_label, desfecho) |>
  summarise(
    n_sim = sum(valor %in% TRUE, na.rm = TRUE),
    n_denom = sum(!is.na(valor)),
    pct = if_else(n_denom > 0, 100 * n_sim / n_denom, NA_real_),
    label = if_else(n_denom > 0, sprintf("%d\n(%.0f%%)", n_sim, pct), ""),
    .groups = "drop"
  )

heat_fd |>
  ggplot(aes(x = desfecho, y = fech_label, fill = pct)) +
  geom_tile(color = "white", linewidth = 0.6) +
  geom_text(aes(label = label), size = 3.4) +
  scale_x_discrete(position = "top") +
  scale_fill_gradient(low = cor_heatmap_low, high = cor_heatmap_high, limits = c(0, 60),
                      breaks = c(0, 20, 40, 60), labels = \(x) paste0(x, "%"), na.value = "white") +
  labs(x = NULL, y = NULL, fill = "% de lesões com evento",
       title = "Desfechos por técnica de fechamento",
       subtitle = "Quanto mais vermelho, mais eventos") +
  theme(axis.text.x = element_text(face = "bold"), axis.text.y = element_text(size = 10))
```

Olha como **retalho e enxerto** ficam mais "quentes" na coluna de complicação!

## CBC: Margens por subtipo (barras divergentes)

```{r}
#| label: fig-divergente-cbc-margens
#| fig-cap: "Margens por subtipo de CBC (barras divergentes)"
#| fig-width: 9
#| fig-height: 5

cbc_margens <- lesoes |>
  filter(tolower(histo_tipo) == "cbc") |>
  mutate(
    margem_status = case_when(
      is.na(margens_ap) ~ NA_character_,
      str_detect(margens_ap, "comprometida") ~ "Comprometidas",
      margens_ap == "livres" ~ "Livres",
      TRUE ~ NA_character_
    ),
    histo_subtipo = str_squish(as.character(histo_subtipo))
  ) |>
  filter(!is.na(margem_status), !is.na(histo_subtipo), histo_subtipo != "",
         histo_subtipo != "NA", !str_detect(histo_subtipo, "^[Nn][Aa]$")) |>
  separate_rows(histo_subtipo, sep = ",\\s*") |>
  mutate(histo_subtipo = str_to_sentence(str_squish(histo_subtipo)))

contagens <- cbc_margens |>
  count(histo_subtipo, margem_status) |>
  group_by(histo_subtipo) |>
  mutate(n_total = sum(n), pct = 100 * n / n_total) |>
  ungroup() |>
  mutate(
    pct_plot = if_else(margem_status == "Livres", -pct, pct),
    label = sprintf("%d (%.0f%%)", n, pct)
  )

ordem <- contagens |>
  filter(margem_status == "Comprometidas") |>
  arrange(desc(pct)) |>
  pull(histo_subtipo)

subtipos_sem_compr <- setdiff(unique(contagens$histo_subtipo), ordem)
ordem <- c(ordem, subtipos_sem_compr)

contagens <- contagens |>
  mutate(histo_subtipo = factor(histo_subtipo, levels = rev(ordem)))

ggplot(contagens, aes(x = pct_plot, y = histo_subtipo, fill = margem_status)) +
  geom_col(width = 0.7) +
  geom_text(aes(label = label), hjust = if_else(contagens$margem_status == "Livres", 1.1, -0.1),
            size = 3, color = "gray20") +
  geom_vline(xintercept = 0, color = "gray40", linewidth = 0.8) +
  scale_x_continuous(labels = \(x) paste0(abs(x), "%"), limits = c(-110, 60)) +
  scale_fill_manual(values = c("Livres" = cor["livres"], "Comprometidas" = cor["comprometidas"]), name = NULL) +
  labs(x = "Proporção (%)", y = NULL, title = "CBC: margens livres vs comprometidas por subtipo",
       subtitle = "← Livres | Comprometidas →") +
  theme(panel.grid.major.y = element_blank(), legend.position = "bottom")
```

------------------------------------------------------------------------

# Síntese {#sec-sintese}

```{r}
#| label: resumo-final

resumo <- tibble(
  Indicador = c("Pacientes", "Lesões", "Idade mediana", "Mulheres", "CBC",
                "Taxa de complicação", "Margens comprometidas", "Pacientes com 2ª cirurgia"),
  Valor = c(
    as.character(nrow(pacientes)), as.character(nrow(lesoes)),
    paste0(median(pacientes$idade), " anos"),
    sprintf("%.0f%%", 100 * mean(pacientes$sexo == "f")),
    sprintf("%.0f%%", pct_cbc),
    sprintf("%.1f%%", 100 * n_compl / nrow(lesoes)),
    sprintf("%.1f%%", 100 * n_marg / nrow(lesoes)),
    as.character(sum(lesoes |> group_by(paciente) |> summarise(v = n_distinct(visita)) |> pull(v) == 2))
  )
)

resumo |> gt() |> tab_header(title = "Resumão", subtitle = "Os números principais")
```

## O que parece importar?

1.  **Técnica de fechamento:** Retalho e enxerto se associam a mais complicações.
2.  **Subtipos agressivos de CBC:** Parecem ter mais margem comprometida, mas N pequeno.
3.  **Segunda cirurgia:** Pacientes que voltam merecem atenção.

## Limitações (pra colocar na discussão)

-   **N pequeno:** Poder estatístico limitado.
-   **Dados correlacionados:** Pacientes com múltiplas lesões violam independência.
-   **Viés de seleção:** Quem foi operado? Quem foi pra AP?
-   **Retrospectivo:** Qualidade depende do registro original.

------------------------------------------------------------------------

# O Que Falta Fazer

-   [ ] Revisar os números com o orientador
-   [ ] Decidir quais análises entram no artigo final
-   [ ] Escrever a seção de métodos
-   [ ] Pensar no título do trabalho 😎

------------------------------------------------------------------------

**Uma coisa importante:** tudo que está aqui é pra gente entender os dados. A narrativa final do artigo pode (e deve) ser mais sóbria.

Me conta o que tu achou! 🎯

------------------------------------------------------------------------

*Gerado em `r format(Sys.time(), "%d/%m/%Y às %H:%M")`*
